臺灣臺中地方法院刑事判決　　　　　　　　　　　　　　九十年度自字第七一九號
　　自　訴　人　甲○○
　　　　　　　　壬○○
　　　　　　　　庚○○
　　　　　　　　海昇企業有限公司
　　右　一　人
　　代　表　人　丙○○
　　共同代理人　戊○○
　　　　　　　　辛○○
　　被　　　告　子○○
　　　　　　　　癸○○
右列被告因詐欺案件，經自訴人提起自訴，本院判決如左：
    主  文
子○○、癸○○均無罪。
    理  由
一、自訴意旨略以：被告子○○係室內工程設計師，與被告癸○○（即錢奕泰）共謀
    不法所有，二人於民國八十九年九月十八日簽訂裝修癸○○住宅之契約書，並於
    八十九年十二月十九日對外佯稱：往後工程進度由被告子○○掌控，被告癸○○
    負責支付工程款，致自訴人等陷於錯誤，誤認只須配合被告子○○指示，即可依
    約受領被告癸○○之工程款。嗣被告子○○將住宅之「木工」部分轉交自訴人甲○○負責，被告癸○○於工程之初曾交付自訴人甲○○工程訂金新臺幣（下同）
    三十萬元，惟工程完成後，被告子○○謊稱被告癸○○並未交付剩餘工程款為由
    ，遂簽發金額共八十萬元之本票二紙，以為支付剩餘之工程款，但本票屆期後，
    被告子○○拒不付款。被告子○○另將住宅之「油漆」及「玻璃」部分分別交由
    自訴人壬○○（經營祥寬油漆行）、庚○○負責，總工程款各為三十萬元及九萬
    七千元，其等完工後，被告癸○○宣稱已將全部工程款支付給被告子○○，而被
    告子○○謊稱被告癸○○並未支付工程款於其本人，惟願簽發上開金額之本票交
    付，然本票屆期，被告子○○仍拒不支付票款。被告子○○另將住宅之「木質地
    板」部分交由自訴人海昇企業有限公司（下稱海昇公司）負責，被告癸○○於工
    程訂約後雖曾支付訂約款十五萬元，但其後剩餘工程款二十九萬三千二百元，並
    未依約於工程完工後如期支付。因認被告子○○、癸○○共同涉犯詐欺取財之罪
    嫌。
二、按犯罪事實應依證據認定之，無證據不得推定其犯罪事實；不能證明被告犯罪者
    ，應諭知無罪之判決；刑事訴訟法第一百五十四條、第三百零一條第一項分別定
    有明文。又認定不利於被告之事實，須依積極證據，苟積極證據不足為不利於被
    告事實之認定時，即應為有利於被告之認定，更不必有何有利之證據，最高法院
    三十年度上字第八一六號判例可資參照。另告訴人之告訴，係以使被告受刑事訴
    追為目的，是其陳述是否與事實相符，仍應調查其他證據以資審認。最高法院五
    十二年臺上字第一三００號亦著有判例可按。復按刑法第三百三十九條第一項之
    詐欺罪，係以意圖為自己或第三人不法之所有，以詐術使人陷於錯誤，將本人或
    第三人之物交付為構成要件，如未使用詐術使人陷於錯誤，自不得以詐欺罪相繩
    。所謂以詐術使人交付，必係被詐欺人因其詐術而陷於錯誤，始為相當，若其所
    用方法，不能認為詐術，亦不致使人陷於錯誤，即不構成本罪（最高法院四十六
    年臺上字第二六０號判例意旨參照）。
三、訊據被告子○○、癸○○二人固坦承被告癸○○於八十九年九月十八日委託被告
    子○○裝修住宅，被告子○○將裝修住宅之木工、油漆、玻璃、木質地板部分分
    別交由自訴人四人負責之事實，惟均堅決否認有何詐欺之犯行。被告子○○辯稱
    ：工程未完工前，癸○○一直對工程不滿意，因此追加很多工程，但癸○○不願
    意支付追加款項，導致工程延宕且無法驗收，先前癸○○交付之工程款，伊已全
    部交給工班，並無共謀詐欺之情形等語。被告癸○○辯稱：伊將全部裝璜工程包
    給子○○，再由子○○自己去找廠商，所以廠商請款應直接找子○○，而不是來
    找伊。本件總工程款原來是三百三十萬元，後來雙方同意減少六十五萬五千六百
    五十元部分，伊在完工驗收前支付給子○○二百零一萬六千七百五十元，已超過
    合約所約定之工程款一半金額，其餘工程款因工程尚未完工及驗收，所以伊沒辦
    法再付給子○○。又本件工程為統包承攬方式，伊一再要求子○○不得超過原合
    約預算，故並無所謂追加工程或共謀詐欺情形。另伊發函催告子○○修補完工，
    但子○○拒絕，所以伊已依法解除契約，另找尋他人完工等語。
四、經查：
（一）被告癸○○（另名錢奕泰）於八十九年九月間委託被告子○○為其裝修臺中縣
      霧峰鄉○○路四十六巷二十七弄九號住宅，雙方訂有施工預算書，其上載明總
      工程款為三百三十萬元，簽約日支付總工程款百分之五十，完工驗收日及驗收
      後六十日再分別支付總工程款百分之四十及百分之十，被告癸○○於八十九年
      年底即完工驗收前已直接支付給被告子○○或經由被告子○○指示直接匯給廠
      商共計二百零一萬六千七百五十元之工程款，後來雙方於九十年二月間同意減
      少六十五萬五千六百五十元部分之工程施作等情，業經被告子○○、癸○○供
      認在卷，且有住宅裝修施工預算書影本一份及支票影本七紙在卷可稽。可知被
      告子○○係統包承攬被告癸○○之住宅裝修工程，被告癸○○於工程依約完工
      後，即對被告子○○負支付報酬之義務，至被告子○○所找之材料及施工廠商
      ，因其等契約關係存在於被告子○○與廠商之間，故該工程之材料費及施工費
      自應由被告子○○支付予廠商，因此縱被告子○○、癸○○確曾對自訴人等廠
      商聲稱：往後工程進度由子○○掌控，癸○○負責支付工程款之語屬實，惟探
      究被告二人之真意應係指：若被告子○○所找廠商依約完成工程，則被告癸○○自會支付被告子○○先前所約定之工程款，依此，尚難僅憑被告子○○、癸○○二人曾告訴自訴人前開話語，即遽認其二人有施用詐術之行為。
（二）被告子○○與被告癸○○簽約後，被告子○○確有委託木工、油漆、玻璃、木
      質地板、土木、廚具、燈飾等廠商到場施作，嗣後大部分均已完工，而被告癸○○於完工驗收前亦已直接支付被告子○○再轉交廠商或經由被告子○○指示
      直接匯給廠商共計二百零一萬六千七百五十元工程款之事實，為自訴人所不否
      認，並經證人即廠商己○○、乙○○、丁○○到庭證稱屬實。而本件被告二人
      所爭執者，應係該裝修工程是否有追加施作之問題。就此，被告子○○供陳：
      癸○○對工程不滿意，因此追加很多工程，伊曾傳真追加款項及金額給錢太太
      （癸○○之妻）過目過等語，被告癸○○則陳稱：伊一再要求子○○不得超過
      原合約預算，故並無所謂追加工程之情形等語。被告子○○固提出追加及減少
      工程項目及金額之傳真影本各一份作為曾傳真予被告癸○○之妻之證據，惟證
      人即被告癸○○之妻何麗鈴到庭證稱：伊於九十年二月間只有收到子○○傳真
      預算退回之文件，並未收到追加工程之資料等語，並提出九十年二月十二日預
      算退回之傳真稿原本一份為證。查被告子○○所提之傳真「影本」二份，其上
      記載Ｐ１及Ｐ２，而證人何麗鈴所提之傳真「原本」一份，並未記載Ｐ１及Ｐ
      ２，且其上標明傳真時間為二月十二日，堪認證人何麗鈴所提之傳真方屬真實
      ，故被告子○○供稱：伊曾傳真追加款項及金額給錢太太過目過云云，並不實
      在。但依此可知被告子○○、癸○○二人就本件工程變更或修補是否屬於追加
      項目，雙方在認知上有所差異。
（三）自訴人甲○○指稱：子○○找伊做木工部分，原先是估價六十三萬餘元，所以
      才經由子○○向癸○○請領工程款一半即三十萬元，後來子○○告訴伊要追加
      一些工程，故總工程款變為一百一十萬餘元，有關追加項目及請款單據是在完
      工後才給癸○○看等語；自訴人壬○○供稱：伊施作油漆部分，剛開始報單價
      給子○○，等實際做好後才知道工程款多少，所以並沒有追加問題等語；自訴
      人庚○○指述：子○○找伊做玻璃部分，工程款並沒有追加過等語；自訴人海
      昇公司代表人丙○○陳稱：公司有向子○○請款過十五萬元，他拿支票給公司
      等語。由前開自訴人之供詞觀之，可知自訴人四人係依被告子○○之指示正常
      施工，嗣因被告子○○與癸○○就工程修改是否屬於追加範圍產知認知上之差
      異，致工程無法如期完工及驗收，被告癸○○亦不願再支付其餘工程款，使自
      訴人無法自被告子○○處領得工程款，準此，被告子○○、癸○○二人於工程
      施作之初當無不法所有之詐欺意圖，自訴人等亦無陷於錯誤之情形可言。
（四）證人己○○於本院審理時證稱：子○○找伊做土木工程，一開始是七十多萬元
      ，後來子○○及癸○○在現場有說明要追加，伊事後有將追加金額之估價單交
      給子○○，之後伊提起請求子○○給付工程款之民事訴訟，有勝訴等語；證人
      乙○○證述：子○○交給伊負責廚具部分，有先交付十萬元，但因為廚房本來
      是小的，後來要修改為大廚房，所以癸○○及子○○表示要追加廚具金額，伊
      事後也有開出估價單給他們二人，但伊對癸○○提起給付價款之民事訴訟遭敗
      訴等語；證人丁○○證稱：子○○找伊做燈飾部分，原來工程款是六萬元，伊
      有收到子○○交付之四萬餘元，後來工程款追加到九萬餘元，伊都是和子○○
      談，並沒有和癸○○談過等語。依前揭證人所述，益認被告癸○○主觀上係認
      在原先預算內得以變更設計，而被告子○○主觀上係認被告癸○○同意追加工
      程，導致被告癸○○向自訴人等聲稱其已將驗收前之工程款支付給被告子○○
      ，而被告子○○向自訴人等供稱被告癸○○並未支付其餘工程款於其本人之語
      ，當無施詐之意圖。
五、綜上所述，本件被告子○○承包被告癸○○住宅裝修工程，被告子○○正常發包
    各項工程給自訴人等四人，嗣因被告子○○與癸○○就工程修改是否屬於追加項
    目之認知有所差異，導致工程無法驗收，被告癸○○亦不願再支付工程款給被告
    子○○，被告子○○自無力再付工程款予自訴人等，準此，尚難謂被告二人有共
  謀施用詐術使自訴人等陷於錯誤之情事。是被告二人辯稱渠無詐欺之犯行，尚堪
    採信。因而被告二人所為，核與刑法詐欺罪之構成要件有間，本件應屬民事債務
    糾葛，應循民事途徑處理。此外本件復查無其他積極證據足認被告二人有何詐欺
    犯行，其等犯罪尚屬不能證明，依法均應諭知無罪之判決。
六、據上論斷，應依刑事訴訟法第三百四十三條、第三百零一條第一項判決如主文。
中      華      民      國    九十一    年      三      月     十一     日
                              臺灣臺中地方法院刑事第四庭
                                      法  官  張  靜  琪
右正本證明與原本無異。
如不服本判決，應於判決送達後十日內向本院提出上訴狀，上訴於臺灣高等法院臺中
分院( 須附繕本 )。
                                      書記官
中      華      民      國    九十一    年      三      月     十一     日
